---
title: "Ejemplo Puntajes Bayes"
author: José Valdés
output: html_document
---
# Ejemplo: Puntajes de Matemáticas

Los conjuntos de datos de los archivos `SB11_1.txt` contiene una muestra aleatoria del **código del departamento de ubicación del colegio** y el **puntaje de matemáticas de los estudiantes que presentaron la Prueba Saber 11 del primer semestre de 2020**. Estos datos son de carácter público y están disponibles en https://www.icfes.gov.co. 
Se recomienda consultar la *Guía de orientación Saber 11* (Icfes, 2020) para obtener más detalles sobre la prueba. 

La prueba de matemáticas se obtiene mediante un **modelo 3PL** (modelo logístico de 3 parámetros que define la probabilidad de responder correctamente de un individuo, en función de su habilidad, la dificultad del ítem, la discriminación del ítem y el pseudo-azar) y tiene una **escala de 0 a 100** (sin decimales), con **puntaje promedio de 50 puntos** y **desviación estándar 10 puntos** (Icfes, 2018, *Guía de diseño, producción, aplicación y calificación del examen Saber 11*, p. 33).

El objetivo es **construir un modelo predictivo para el puntaje de matemáticas a nivel nacional**, tomando como datos de entrenamiento (*training data*) los resultados del primer semestre de 2020, con el fin de **hacer inferencias sobre la población de estudiantes tanto a nivel nacional como departamental**. Por lo tanto, se toma como variable de agrupamiento el departamento de ubicación del colegio del estudiante. El *Diccionario de variables Saber 11* contiene la información detallada sobre las variables de las bases de datos.


## Estructura de los datos


- $y_{i,j}$:       puntaje de matemáticas del estudiante $i$ y en departamento $j$.
- $n_j\,\,$:       número de estudiantes en el departamento $j$.
- $\bar{y}_j\,\,$: promedio muestral del departamento $j$.
- $s^2_j\,\,$:     varianza muestral del departamento $j$.  

Vamos a traer los datos y las librerias necesarias pal camello xD  
```{r}
# paquetes
#install.packages("dplyr")
#install.packages("ggplot2")
#library(dplyr)
#library(ggplot2)
# datos
SB11_1 <- read.csv("SB11_1_muestra.txt", sep = "", fileEncoding = "UTF-8")
dim(SB11_1)
```
Ahora teniendo en cuenta la siguiente codificación tenemos que:  
```{r}
# Evita tener prolemas al ejercutar funiones de la libreria
suppressMessages(library(dplyr))
# codigo departamentos
codigo <- c(5, 8, 11, 13, 15, 17, 18, 19, 20, 23, 25, 27, 41, 44, 47, 50, 52, 54, 63, 66, 68, 70, 73, 76, 81, 85, 86, 88, 91, 
            94, 95, 97, 99)
nombre <- c("ANTIOQUIA", "ATLANTICO", "BOGOTA", "BOLIVAR", "BOYACA", "CALDAS", "CAQUETA", "CAUCA", "CESAR", "CORDOBA", "CUNDINAMARCA", "CHOCO", "HUILA",
             "LA GUAJIRA", "MAGDALENA", "META", "NARINO", "N. SANTANDER", "QUINDIO", "RISARALDA", "SANTANDER", "SUCRE", "TOLIMA", "VALLE DEL CAUCA", 
             "ARAUCA", "CASANARE", "PUTUMAYO", "SAN ANDRES", "AMAZONAS", "GUAINIA", "GUAVIARE", "VAUPES", "VICHADA")
deptos <- data.frame(codigo, nombre)
# base de datos con nombres
SB11_1 <- left_join(x = SB11_1, y = deptos, by = "codigo")
# numero de estudiantes por departamento
table(SB11_1$nombre)
# remover departamentos con un solo estudiante
SB11_1 <- SB11_1[SB11_1$nombre != "ARAUCA",]
table(SB11_1$nombre)
```
Número  de grupos $m$ y número de indiviudos $n$
```{r}
# m: numero de grupos (departamentos)
m <- length(table(SB11_1$codigo))
m
# n: numero de individuos (estudiantes)
n <- sum(table(SB11_1$codigo))
n
```
Para poder tener la respuesta por grupos haremos los siguientes arreglos  
```{r}
# y  : puntajes de los estudiantes (c)
y  <- SB11_1$puntaje
# Y  : puntajes de los estudiantes (list)
Y  <- vector(mode = "list", length = m)
# g  : identificador secuencial de los departamentos (c)
g  <- rep(NA, n)
# respuestas por grupos
for (j in 1:m) {
    idx <- SB11_1$codigo == unique(SB11_1$codigo)[j]
    g[idx] <- j
    # almacena en una lista los datos por grupo
    Y[[j]] <- y[idx]
}
```
Ahora tendremos una tabla con los datos que necesitamos por grupo
```{r}
# Evita tener prolemas al ejercutar funiones de la libreria
suppressMessages(library(dplyr))
# tabla
estadisticos <- SB11_1 %>% 
                group_by(codigo) %>% 
                summarise(codigo = unique(codigo), nombre = unique(nombre), nj = n(), yb = mean(puntaje), s2 = var(puntaje))
estadisticos
# nj : numero de estudiantes en cada departamento (c)
nj <- estadisticos$nj
nj
# yb : promedios de los puntajes (c)
yb <- estadisticos$yb
yb
# s2 : varianzas de los puntajes (c)
s2 <- estadisticos$s2
s2
```
## Análisis exploratorio  

Haremos un ranking de mayor promedio por grupo a menor

```{r, fig.width=8, fig.height=10, fig.align='center'}
# representacion de los puntajes brutos
par(mfrow = c(1,1), mar = c(4,10,1.5,1), mgp = c(2.5,0.75,0))
plot(x = c(0,100), y = c(1,m), type = "n", xlab = "Puntaje", ylab = "", main = "Ranking (promedio muestral)", yaxt = "n")
abline(h = 1:m, col = "lightgray", lwd = 1)
abline(v = 50,col = "gray", lwd = 3)
for (l in 1:m) {
  j <- order(yb)[l]
  points(x = Y[[j]], y = rep(l, nj[j]), pch = 16, cex = 0.4)
}
lines(x = yb[order(yb)], y = 1:m, type = "p", col = 4, pch = 16, cex = 1.1)
lines(x = yb[order(yb)], y = 1:m, type = "l", col = adjustcolor(4, 0.3))
axis(side = 2, at = 1:m, labels = estadisticos$nombre[order(yb)], las = 2)
```
viendo gráficas para entender la distribución de los promedios
```{r, fig.width=10, fig.height=5, fig.align='center'}
par(mfrow = c(1,2), mar = c(3,3,1,1), mgp = c(1.75,0.75,0)) 
hist(yb, freq = F, main = "", xlab = "Promedio", ylab = "Densidad", border = 4, col = adjustcolor(4, 0.3))
abline(v = mean(y), col = "gray", lwd = 3)
plot(nj, yb, xlab = "Tamano del grupo", ylab = "Promedio", pch = 16, cex = 1.2, col = adjustcolor(4, 0.6))
abline(h = mean(y), col = "gray", lwd = 3)
```